【裁判字號】    89,上訴,1465
【裁判日期】    890518
【裁判案由】    違反藥事法等
【裁判全文】
臺灣高等法院刑事判決                          八十九年度上訴字第一四六五號
    上  訴  人  臺灣臺北地方法院檢察署檢察官
    被      告  乙○○
右上訴人因被告違反藥事法等案件，不服臺灣臺北地方法院八十八年度訴字第一四八
八號，中華民國八十九年三月十五日第一審判決（起訴案號：臺灣臺北地方法院檢察
署八十八年度偵字第一六０００號）提起上訴，本院判決如左：
    主  文
上訴駁回。
    理  由
一、公訴意旨略以：被告乙○○為被告丙○○之子，未取得合法醫師資格，竟擅與丙
    ○○在見好堂國術館為前來求診之不特定患者診察，且未經中央主管機關核准即
    擅自調製葛根湯、舒經活血湯及他種不知名藥粉等偽藥供患者服用，另於館內設
    置電動牽引機、顯示螢幕器及Ｘ光機，為患者治療坐骨神經痛及照Ｘ光相片供判
    讀作接骨治療，執行醫療業務並視醫療情形收取每次不等之費用，嗣有民眾向臺
    北市政府衛生局檢舉，經該局派員於民國（下同）八十八年七月一日在前開地址
    查獲，並拍攝現場照片十張存證，因認被告乙○○涉有醫師法第二十八條第一項
    前段及藥事法第八十二條第一項等罪嫌云云。
二、公訴人認被告乙○○涉有醫師法第二十八條第一項前段及藥事法第八十二條第一
    項等罪嫌，無非以：右揭違反醫師法之犯罪事實業據被告乙○○於台北市政府衛
    生局人員稽查時供述甚詳，且參諸卷附之現場相片所示，該館玻璃門上及藥袋上
    均印有「專治筋骨抽痛、坐骨神經、五十肩骨刺、關節炎、骨折脫臼、Ｘ光透視
    」等字樣，且現場擺設有被告未經核准擅自製造之不知名藥粉等偽藥之藥罐，牆
    上掛有「椎骨Ｘ光照片標準攝影法」之解說圖片，房間內並有電動牽引機、電視
    螢幕器及Ｘ光機各一台及鉛衣等情，顯見被告二人所辯無非事後卸責之詞，委無
    足採，此外復有臺北市政府衛生局北市衛三字第八八二三二四五九○○號函、臺
    北市松山區衛生所之稽查談話筆錄、開業執業醫事人員管理檢查工作日記表及醫
    院診所違規案件現場記錄表、印有「見好堂國術館館主」之丙○○名片、印有「
    見好堂國術館內服藥」之藥袋、現場照片十張等在卷可稽，為其主要之論據。其
    上訴意旨復以：被告乙○○係在見好堂國術館內工作，該國術館除施行推拿熱敷
  之民俗療法外，尚有替客人接骨之醫療行為，被告與其父共同經營見好堂國術館
    ，揆諸民情國術館通常應係「父子相承」，其父之獨家秘方或醫療方式，均傳授
    其子，父子共同經營，應認被告乙○○亦有共犯之成立等語。惟訊之被告乙○○
    堅決否認有任何違反醫師法或藥事法犯行，辯稱：伊僅在見好堂國術館擔任伊父
    即被告丙○○之助理，只會推拿及熱敷，其餘均不清楚云云。
三、按犯罪事實應依證據認定之，無證據不得推定其犯罪事實，刑事訴訟法第一百五
    十四條定有明文。又，事實之認定，應憑證據，如未能發現相當之證據，或證據
    不足以證明，自不能以推測或擬制之方法，以為裁判基礎，最高法院四十年台上
    字第八六號著有判例。經查，被告乙○○於八十八年七月一日由臺北市松山區衛
    生所稽查人員前往「見好堂國術館」查緝之始，即否認有醫療行為，供稱：伊只
    是作民俗療法，他（吳智凱）是腳踝扭傷，伊替他作熱敷、推拿，並外敷草藥；
    ... （有關ｘ光透視及牽引業務）都是伊父親在操作；... 用藥都是外敷的草藥
    ，從沒有給人內服藥等語（見偵查卷第四頁、第五頁）。證人吳智凱亦證稱：我
    因肌肉常拉傷，來此地已好幾次，首先熱敷，然後再推拿腳部疼痛處，再敷上草
    藥綁上繃帶，沒有給藥云云（見偵查卷第五頁）。而依據行政院衛生署衛署醫字
    第八二○七五六五六號函公告不列入醫師法管理事項，(一)跌打損傷，(二)外敷膏藥
    ，(三)草藥及藥洗，(四)氣功、刮痧、指壓按摩、腳底、拔罐等，以傳統習用方式不
    列入醫師法管理，亦有中國傳統國術損傷整復協會八十三年三月六日函附在原審
    卷第二十四頁可稽。則公訴意旨指被告乙○○違反醫師法之犯罪事實，業據被告
    乙○○於臺北市衛生局人員稽查供述甚詳等語，自嫌無據。次按，共犯之成立，
    除共同實施犯罪行為者外，其就他人之行為負共犯之責者，以有意思聯絡為要件
    （最高法院十九年上字第六九四號判例參照）。本案臺北市政府衛生局松山衛生
    所稽查人員甲○在本院調查中已到庭結證供稱：沒有查到乙○○部分有執行醫療
    業務行為，被告當天有為一個患者作外敷推拿，沒有違反規定云云（見本院八十
    九年五月九日訊問筆錄）。遍閱全卷，並查無其他相關證據足資證明被告乙○○
    就其父即原審同案被告丙○○所為，以Ｘ光機等儀器為病患診治骨折及以牽引機
    為病患治療坐骨神經痛之違反醫師法行為，有何犯意聯絡或行為分擔之事實；尚
    難以被告乙○○與丙○○為父子關係，且其父丙○○涉有違反醫師法犯行，即推
    定被告乙○○與其父丙○○共同經營「見好堂國術館」，亦為共同正犯。再查，
    公訴意旨所指之葛根湯，有鎮痛趨熱功效，舒經活血湯則是舒經活血用途，二者
    均為一般科學中藥，市面上均可購得等情，業經證人即臺北市政府衛生局松山衛
    生所稽查人員甲○於原審到院供證甚詳，本案卷內又無證據可資證明該二種藥粉
    係被告乙○○所製造，自不得僅因該藥粉置放被告乙○○之父丙○○之營業場所
    即推定為被告乙○○製造。又公訴意旨另指之他種藥粉，並經未扣案，已無從確
    定是否為「藥品」或偽藥。且，原審同案被告丙○○於原法院調查中提出並供稱
    係公訴意旨所指為偽藥之十六種藥粉，經送行政院衛生署鑑驗結果，並未能驗出
    是否含藥物成分，亦有該署中醫藥委員會八十九年二月一日衛中會藥字第八九○
    ○○九一七號函在卷可證，自難憑空推定被告有違反藥事法第二十條之犯行。
四、此外，又查無其他積極證據足認被告乙○○有公訴人所指之違反醫師法或藥事法
    犯行，被告乙○○之犯罪自屬不能證明；原審因之為被告乙○○無罪之諭知，核
    無不合。公訴人之上訴意旨猶執前詞指摘原判決不當，並無理由，應予駁回。
據上論斷，應依刑事訴訟法第三百六十八條，判決如主文。
本案經檢察官蔡日昇到庭執行職務。
中    華    民    國    八十九    年      六        月      一          日
                          臺灣高等法院刑事第十二庭
                              審判長法  官  劉  景  星
                                    法  官  陳  志  洋
                                    法  官  陳  博  志
右正本證明與原本無異。
如不服本判決應於收受送達後十日內向本院提出上訴書狀，其未敘述上訴之理由者並
得於提起上訴後十日內向本院補提理由書（均須按他造當事人之人數附繕本）。
                                    書記官  鄭  兆  璋
中    華    民    國    八十九    年      六        月      二          日


司法院資訊處製作；財團法人民間司法改革基金會備份。
